---
title: "Diplo UNSAM - TP2"
author: "Illak Zapata"
date: "2023-01-06"
output: html_document
---

```{r setup, include=FALSE}
knitr::opts_chunk$set(echo = TRUE)
```


# Consignas

A partir del corpus deberán:
* Cargar los datos
* Preprocesarlos (normalizar texto, eliminar stopwords)
* Generar una matriz token-por-fila para cada documento

A continuación deberán responder las siguientes preguntas:

* ¿Cuáles son las palabras más utilizadas en cada uno de los medios? ¿Pueden verse diferencias? (Tener en cuenta las diferentes métricas trabajadas en el curso: tf, tf-idf, etc.)
* Generar las visualizaciones que considere más pertinentes para responder la pregunta
* ¿Cuáles son los tópicos principales en el corpus? ¿Pueden evidenciar diferencias en cada uno de los medios? ¿Cómo evolucionan los tópicos en el tiempo?
* Explicar qué método se utilizó para responder la pregunta, cuáles son los supuestos del mismo.
* Generar las visualizaciones más adecuadas para responder a las preguntas


# Librerías

```{r librerias, message=FALSE}
library(tidyverse) # Easily Install and Load the 'Tidyverse'
library(tidytext) # Text Mining using 'dplyr', 'ggplot2', and Other Tidy Tools
library(igraph) # Network Analysis and Visualization
library(ggraph) # An Implementation of Grammar of Graphics for Graphs and Networks
library(grid) # The Grid Graphics Package
library(topicmodels) # Topic Models
library(knitr) # A General-Purpose Package for Dynamic Report Generation in R
```

# Datasets

Corpus de noticias "scrapeadas" entre julio y septiembre de 2019
```{r datasets}
raw_data <- read_csv("data/M5_corpus_medios.csv")
```
Exploramos rápidamente el dataset de noticias

```{r}
# chequeo variables del dataset
names(raw_data)

# vistazo rápido del dataset
raw_data %>% 
  head(10)

# chequeo resumen del dataset
summary(raw_data)
```
# Limpieza inicial

En el primer vistazo de las 10 primeras filas del dataset de noticias, podemos
identificar algunos artículos que no se han descargado correctamente (por el proceso
scrapeador). Como primer medida vamos a quitar estos registros

```{r limpieza 1}
raw_data_clean <- raw_data %>% 
  filter(!str_detect(texto, "404 Client Error"))

raw_data_clean
```

De esta manera se redujo el tamaño a 6976 filas.

Además observando el `summary` de los datos, podemos notar que la variable fecha
contiene varios `NA`'s. También filtraremos estos casos.

```{r limpieza 2}
raw_data_clean <- raw_data_clean %>% 
  filter(!is.na(fecha))

raw_data_clean

summary(raw_data_clean)
```

Finalmente nos quedamos con 6894 registros.

# Stopwords

A continuación vamos a cargar 2 listados de `stopwords` o *palabras vacías*

El primer listado proviene del libro online [Cuentapalabras](http://www.aic.uva.es/cuentapalabras/) (Estilometría y análisis de texto con R para filólogos) 

```{r stopwords cuentapalabras, message=FALSE}
stopwords <- read_csv(
  "https://raw.githubusercontent.com/7PartidasDigital/AnaText/master/datos/diccionarios/vacias.txt",
  locale = default_locale(),
  col_names = c("word"))
```

y el segundo listado
proviene de [un repositorio y sus contribuciones](https://github.com/Alir3z4/stop-words) a las `stopwords` en varios idiomas.

```{r stopwords repo, message=FALSE}
stopwords_extra <- read.delim(
  "https://raw.githubusercontent.com/Alir3z4/stop-words/master/spanish.txt", 
  col.names = c("word"))

```

y luego unimos ambos dataframes en un único listado de `stopwords`

```{r stopwords definitivo, message=FALSE}
stopwords_final <- bind_rows(stopwords, stopwords_extra) %>% 
  unique()

# y generamos un vector
stopwords_listado <- stopwords_final$word
```


# EDA (Análisis Exploratorio de los Datos)

Vamos a realizar un análisis inicial para conocer un poquito mejor el dataset
de noticias.

## Análisis usando bigramas (y gráfos)

Vamos a realizar este análisis con **todo** el dataset (sin limpieza), esto para
conocer de forma "aproximada" las distintas combinaciones de palabras que podemos
encontrarnos en las noticias. Esto con la esperanza de detectar ciertos patrones 
que luego tendremos en cuenta en una segunda instancia de limpieza (quizás al remover
stopwords). Por otra parte, puede resultar interesante visualizar la ocurrencia de
bigramas en cada medio. Mediante la visualización suelen surgir patrones interesantes
y que pueden influir en la toma de decisiones y en la formulación de conclusiones
en un análisis.

```{r bigramas}
bigramas <- raw_data %>%
  unnest_tokens(bigrama,
                texto,
                token = "ngrams",
                n = 2)

bigramas_separados <- bigramas %>%
  separate(bigrama,
           c("palabra1", "palabra2"),
           sep = " ")

bigramas_filtrados <- bigramas_separados %>%
  filter(!palabra1 %in% stopwords_listado,
         !palabra2 %in% stopwords_listado)

```

Veamos una visualización "clásica" de los bigramas (top 10 por medio)

```{r bigramas - viz}
top_bigramas_x_medio <- bigramas_filtrados %>%
  unite(bigrama, palabra1, palabra2, sep = " ") %>% 
  count(medio, bigrama, sort = TRUE)


top_bigramas_x_medio %>%
  mutate(medio = as.factor(medio)) %>%
  group_by(medio) %>%
  top_n(10, wt = n) %>%
  ggplot(aes(x = n, y = reorder_within(bigrama, n, medio))) +
  geom_col() +
  geom_text(aes(label = n), hjust = -.1) +
  scale_y_reordered() +
  scale_x_continuous(expand = expansion(mult = c(0, .4))) +
  labs(y = NULL) +
  facet_wrap(vars(medio), scales = "free_y") +
  theme_minimal()

```

Ahora vamos a generar una función que genere **gráfos** por medio, es decir, a la función
le pasamos un medio en particular, por ejemplo `"clarin"` y la función realizará
el grafo correspondiente de los bigramas que mayormente ocurren en dicho medio.
 
```{r bigramas - grafo, warning=FALSE}
generar_grafo <- function(medio, freq) {
  
  grafo <- bigramas_filtrados %>%
    filter(medio == medio) %>% 
    count(palabra1, palabra2, sort = TRUE) %>% 
    filter(n > freq) %>%
    graph_from_data_frame()
  
  
  ggraph(grafo, layout = "nicely") +
    geom_edge_link(aes(edge_alpha = n),
                   show.legend = FALSE,
                   arrow = arrow(type = "closed",
                                 length = unit(3, "mm"))) +
    geom_node_point(color = "lightblue", size = 3) +
    geom_node_text(aes(label = name), vjust = 1, hjust = 1) +
    theme_void() 
}

```
Nuestra función además recibe como parámetro el número de frecuencia mínimo de 
ocurrencia de bigramas.

Generemos el grafo para `clarin`

```{r grafo clarin, warning=FALSE, fig.align='center'}
# grafo para "clarin"
generar_grafo("clarin", 150)
```

generemos el de `pagina12`

```{r grafo p12, warning=FALSE, fig.align='center'}
# grafo para "pagina12"
generar_grafo("pagina12", 150)
```

y finalmente veamos el grafo para `minutouno`

```{r grafo minutouno, warning=FALSE, fig.align='center'}
# grafo para minutouno"
generar_grafo("minutouno", 150)
```

# Enfoque tradicional (TF-IDF)

El estadístico `tf-idf` tiene como propósito medir la importancia de una palabra que
ocurre en un documento, en una colección de documentos (o corpus), en nuestro caso,
vamos a ver la "importancia que cada medio le da a cada palabra". Notar que podríamos
haber realizado este análisis para cada noticia, pero el objetivo en este caso
será diferenciar por medio y finalmente este análisis contribuirá a serguir limpiando
el dataset para luego hacer `topic modeling`.

```{r tf-idf}
# tokenizo
data_tokenizado <- raw_data %>% 
  unnest_tokens(word, texto)

palabras_medio <- data_tokenizado %>%
  count(medio, word, sort = TRUE)

palabras_medio <- palabras_medio %>% 
  bind_tf_idf(word, medio, n)

palabras_medio %>% 
  group_by(medio) %>% 
  slice_max(order_by = tf_idf, n = 10) %>% 
  ggplot(aes(x = tf_idf, y = reorder_within(word, tf_idf, medio))) +
  geom_col(aes(fill = medio), show.legend = FALSE) +
  #geom_text(aes(label = tf_idf), hjust = -.1) +
  # para ordenar las barras al interior de cada facet (se usa en conjunto con "reorder_within")
  scale_y_reordered() +
  # expandimos un poco a la derecha (40%) para que entre el texto de la barra
  scale_x_continuous(expand = expansion(mult = c(0, .4))) +
  guides(fill = "none") +
  facet_wrap(vars(medio), scales = "free_y") +
  labs(x = NULL, y = NULL) +
  theme_minimal() +
  theme(
    axis.text.x = element_blank(),
    panel.grid = element_blank()
  )


```

Podemos identificar algunas palabras que no quisieramos considerar en nuestro análisis,
como por ejemplo, `jpg`, `loading`, `hd`, etc. Vamos a considerarlas para la
limpieza definitiva del dataset.


# Tokenización + limpieza de stopwords
 
Ahora vamos a proceder con el proceso de tokenización y luego con la limpieza
de `stopwords`. Como vimos en el análisis de bigramas, en nuestros documentos existen
números y vamos a removerlos de nuestro análisis. Además, pudimos identificar del
enfoque "tradicional" `tf-idf`, algunas palabras que no deberían ser consideradas en
nuestro análisis, por lo que vamos a removerlas.
 
 
```{r}

mystopwords <- tibble(word = c("embed","jpg","loading","hd","protected",
                               "comentar","guardar","leé","minutouno","páginai","lxs",
                               "mirá","email","www"))

# tokenizo
data_tokenizado <- raw_data %>% 
  unnest_tokens(word, texto)

# limpieza definitiva
data_clean <- data_tokenizado %>%
  # removemos stopwords
  anti_join(stopwords_final) %>% 
  # "elimino" números
  mutate(word = str_extract(word, "[[:alpha:]]+")) %>%
  filter(!is.na(word)) %>% 
  # removemos algunas palabras detectadas "a mano"
  anti_join(mystopwords)
```
 

# Un enfoque naive

Veamos rápidamente una forma de obtener el top 10 de palabras más utilizadas
por cada medio en un mes en particular (usando el enfoque tf-idf). Para esto 
vamos a definir una función que nos permita pasarle el mes como argumento.


```{r función top_words_medio_mes}
top_words_medio_mes <- function(mes_filter, n_top = 10){
  df <- data_clean %>%
    filter(mes == mes_filter) %>% 
    count(medio, word, sort = TRUE) %>% 
    bind_tf_idf(word, medio, n) %>% 
    group_by(medio) %>% 
    slice_max(order_by = tf_idf, n = n_top)
  
  df %>% 
    ggplot(aes(x = tf_idf, y = reorder_within(word, tf_idf, medio))) +
    geom_col(aes(fill = medio), show.legend = FALSE) +
    #geom_text(aes(label = tf_idf), hjust = -.1) +
    # para ordenar las barras al interior de cada facet (se usa en conjunto con "reorder_within")
    scale_y_reordered() +
    # expandimos un poco a la derecha (40%) para que entre el texto de la barra
    scale_x_continuous(expand = expansion(mult = c(0, .4))) +
    guides(fill = "none") +
    facet_wrap(vars(medio), scales = "free_y") +
    labs(x = NULL, y = NULL) +
    theme_minimal() +
    theme(
      axis.text.x = element_blank(),
      panel.grid = element_blank()
    )
}
```

Y ahora llamemos a nuestra función con algunas combinaciones. Veamos por ejemplo
para el mes 7

```{r}
top_words_medio_mes(7)
```

y veamos para el mes 9

```{r}
top_words_medio_mes(9)
```

No hay mucho para destacar del resultado obtenido si únicamente nos enfocamos en
la métrica de tf-idf por medio. Por esto vamos a realizar un análisis más avanzado 
usando `topic modeling`.

# Topic modeling

A continuación vamos a hacer uso de un modelo LDA (del paquete `topicmodels`), el
cual es un método para ajustar un modelo de tópicos.

LDA es uno de los algoritmos más cómunes para `topic modeling` y se guía por dos principios:

* Todo documento es una mezcla de tópicos
* Todo tópico es una mezcla de palabras

Vamos a dejar de lado la consideración del medio únicamente y ahora cada documento 
va a estar dentificado por una combinación del medio y el ID de la noticia.

Luego vamos a generar un modelo LDA para 10 tópicos. Por razones de eficiencia y
debido a que es un proceso que demora bastante, vamos a guardar el modelo resultante
para su posterior carga.

```{r topic-modeling}

if (file.exists("model_LDA.rda")) {
  
  medios_lda <- readRDS("model_LDA.rda")
  
} else {
  cuenta_palabras <- data_clean %>% 
  unite(document, medio, id) %>% 
  count(document, word, sort = TRUE)

  medios_tdm <- cuenta_palabras %>% 
    cast_dtm(document, word, n)
  
  # 10 tópicos
  medios_lda <- LDA(medios_tdm, k = 10, control = list(seed = 42))
  medios_lda
  
  # guardamos el modelo (pesado!)
  saveRDS(medios_lda, "model_LDA.rda")
}

```


```{r}
medios_temas <- tidy(medios_lda, matrix = "beta")

# top palabras temas en cada topico
top_temas <- medios_temas %>% 
  group_by(topic) %>% 
  slice_max(beta, n = 10) %>% 
  ungroup() %>% 
  arrange(topic, -beta)

# Una forma de ver los términos más utilizados en cada tópico
as.data.frame(terms(medios_lda, 10))


top_temas %>%
  mutate(term = reorder_within(term, beta, topic)) %>%
  ggplot(aes(beta, term, fill = factor(topic))) +
  geom_col(show.legend = FALSE) +
  facet_wrap(~ topic, scales = "free") +
  scale_y_reordered()
```


A continuación vamos a generar un dataset que utilize la métrica **gamma**, que nos
indica la probabilidad de un documento de pertenecer a cada tópico o tema.

Además construiremos el dataset de tal manera que podamos identificar los tópicos
que predominan en cada medio y en cada fecha.


En primer lugar vamos a obtener el medio y el ID que codificamos en la variable
`document`

```{r}
medios_temas <- tidy(medios_lda, matrix = "gamma")

# veamos la estructura inicial del dataset
head(medios_temas)

# obtenemos medio e ID de la noticia
medios_temas <- medios_temas %>% 
  separate(document, into = c("medio", "id"))

# veamos la estructura final del dataset
head(medios_temas)

```

Ahora vamos a obtener la fecha de cada noticia, a partir del dataset inicial


```{r}
medios_temas_fecha <- medios_temas %>%
  # para que coincida el tipo de "id" en cada df
  mutate(id = as.double(id)) %>% 
  left_join(raw_data_clean %>% select(id, fecha, mes, dia))

head(medios_temas_fecha)
```

Genial! ahora tenemos un dataset con el valor de **gamma* para cada noticia por medio
y por fecha. 

Probemos algunas visualizaciones sencillas.


## visualización de tópicos "global" por medio

```{r}
# para cada medio obtenemos los tópicos que suceden con mayor frecuencia
topicos_medio <- medios_temas_fecha %>% 
  group_by(medio, id) %>% 
  top_n(1, wt = gamma)

topicos_medio %>% 
  group_by(medio, topic) %>% 
  summarise(
    total = n()
  ) %>% 
  mutate(pct = total / sum(total)) %>% 
  ggplot(aes(y = reorder_within(topic, pct, medio), 
             x = pct,
             fill = medio)) +
  geom_col(show.legend = FALSE) +
  labs(y = NULL) +
  facet_wrap(~ medio, scales = "free") +
  scale_y_reordered()
```

De esta manera podemos observar para cada medio, qué tópico o tema predomina mayormente.
